臺灣高等法院刑事判決　　　　　　　　95年度上易字第2316號
　　上　訴　人
　　即　被　告　丙○○
　　選任辯護人　林永勝　律師
上列上訴人因恐嚇案件，不服臺灣臺北地方法院95年度易字第13
67號，中華民國95年10月17日第一審判決（起訴案號：臺灣臺北
地方法院檢察署95年度偵字第7841號），提起上訴，判決如下：
    主      文
原判決撤銷。
丙○○犯恐嚇取財罪，未遂，處有期徒刑拾月。
    事實及理由
壹、構成要件的犯罪事實
一、丙○○意圖為自己不法所有，於民國95年3月19日17時許，
    在臺北市大安區○○○路○段216巷29號，丙○○住處樓下
    騎樓前，向在該處設攤販賣水果的乙○○自稱為「四海荔枝
    」（意指四海幫份子，綽號「荔枝」），向乙○○恫稱：「
    你生意要不要做？若要做，每個月拿（新台幣，下同）1萬
    元給我。」、「你有沒有看過鐵仔（意指槍枝）。」翌日17
    時許，接續向乙○○恐嚇：「不要給我裝瘋子！明天一定要
    給我，不然你就別想賣了。」並將乙○○所設的水果攤掀翻
    ，以加害生命、財產的事恐嚇乙○○，致使乙○○心生畏懼
    而報警。
二、員警指示乙○○依約交付。95年3月21日14時許，丙○○果
    然又接續向乙○○勒索。乙○○即交付身上僅有的3千元。
    經埋伏的員警當場逮捕，而未得逞。
貳、關於證據能力
一、被告除爭執偵查卷第18頁，台北市政府警察局敦南派出所巡
    佐許振和製作，95年3月21日14時許，埋伏逮捕時告訴人所
    錄的錄音帶譯文的證據能力（及證明力）外，其餘均不爭執
    。
二、前述交付金錢的現場錄音，屬於審判外言詞陳述的傳聞證據
    ，且無刑事訴訟法第159條之5傳聞證據的適用，無證據能力
    。
參、認定犯罪事實所憑的證據及理由
一、告訴人乙○○就以上犯罪事實，於警詢、偵審及本院一致的
    證述。
二、證人即告訴人於大樓騎樓設攤的管理委員會主委吳耀煌，在
    原審證述，管理委員會並未請被告或委託被告找告訴人；也
    從來沒有考慮要處理告訴人在騎樓設攤的事（原審卷第31、
    32頁）。
三、證人即員警許振和，偵查中，就告訴人報警事實的證言（偵
    卷第55頁）。
四、告訴人領回3千元的贓物認領保管單。
肆、對於被告辯解的認定
　　被告坦承事實欄記載的事實經過，但否認曾出言恐嚇、勒索
  　以及掀倒告訴人的水果攤。辯稱：因告訴人長期使用大樓水
    電，受大樓管理委員會主委吳耀煌委託向告訴人收取攤位水
    電費；3千元是告訴人主動交付補貼水電費用；攤子翻倒是
    被告不小心撞倒的等語。經查：
（一）大樓管理委員會不曾主張或委請被告向告訴人收取管理費
      或水電費一情，已經證人吳耀煌明確結證如前述；被告聲
      請傳喚的證人，即大樓承租戶、曾經提供水借予告訴人使
      用的甲○○，同樣證實管理委員會沒有擬向告訴人收取水
      電費的決議；證人甲○○也未授權被告向告訴人索取費用
      （本院96年4月11日審判筆錄第5、6頁）。
（二）由證人甲○○的證言，證實告訴人的水果攤被掀倒時，證
      人在場親耳聽聞，被告以「補貼管理費、水電費」為由，
      向告訴人索取錢財，雙方因而起爭執吵架。證人且親眼看
      見告訴人拿著水果刀，對被告稱「我不是這麼好欺負的」
      。可證被告無權向告訴人收取費用而藉詞強索。
（三）證人甲○○同時證實，告訴人的水果攤，在被告走過後即
      翻倒；而水果攤是被告掀翻的一情，並經告訴人以證人身
      分，於本院結證明確。
（四）綜上，被告的辯解均不可採信。
伍、撤銷改判的理由
一、撤銷原判決的理由
（一）原判決於主文欄記載被告是「意圖為第三人不法之所有」
      ；而事實欄第一行卻為「意圖為自己不法之所有」。
（二）告訴人於交付3千元時所為的錄音，不具證據能力，已如
      前述；員警據以製作的錄音譯文，性質上雖為公務員職務
      上所製作的紀錄文書，但既是針對個案作成，即與刑事訴
      訟法第159條之4第1款所示，可經常處於可受公開檢查的
      狀態，如有錯誤，容易發現而得以及時糾正的例行性紀錄
      文書不符。自非刑事訴訟法第159條之4第1款所謂得成為
      傳聞例外的公文書。原判決第2頁「四」欄的論述，應有
      誤會。
二、自為判決的論罪科刑理由
（一）司法警察機關偵查案件，常使用誘捕方式辦案；此等辦案
      方式在不違反人身自由不可受侵犯的憲法基本人權保障下
      ，自得為之。
      但此種誘捕方式的辦案可區分為兩種，一為創造犯意型誘
      捕，一為提供機會型誘捕。
      前者，又稱為陷害教唆，是指行為人原無犯罪意思，因受
      他人（如便衣警察）的引誘而產生犯意，進而著手實行犯
      罪構成要件行為。此種情形所取得的證據，因違反正當法
      定程序，且逾越偵查犯罪的必要程度，其因此所取得的證
      據資料，應無證據能力。
      後者，又稱為機會教唆，則指行為人原本即有犯罪的意思
      ，其從事犯罪構成要件行為的犯意，並非他人所創造，司
      法警察只是利用機會加以誘捕。此種情形的犯罪行為人本
      具有不法犯意，並非員警所造意，司法警察只是運用設計
      引誘的技巧，使其暴露犯罪事證而加以逮捕偵辦，並未違
      反憲法對於基本人權的保障，且於公共利益的維護有其必
      要性，應認為合法。
      被告本具有恐嚇取財的故意，縱因告訴人是受警方授意而
　    交付3千元，以設計引誘的方式，使被告暴露其犯罪事證
      ，但此與以引誘或教唆犯罪的不正當手段，使原無犯罪故
      意的人因而萌生犯意而實施犯罪行為，再進而蒐集其犯罪
      證據而予以逮捕不同。
      被告已著手向告訴人恐嚇取財的犯罪構成要件行為，因恐
      嚇的對象是經警方授意協助的告訴人，已如前述，告訴人
      實無交付財物的真實意思，仍屬未遂犯。
      被告所為，觸犯刑法第346條第3項、第1項，恐嚇取財罪
      未遂。
（二）被告已著手於犯罪行為而不遂，依刑法第25條第2項規定
      ，減輕刑罰。
（三）檢察官具體求處有期徒刑1年，參酌告訴人供述其在本案
      大樓騎樓擺設水果攤，確實須用水或電，告訴人也確實曾
      有給付予相關住戶費用或以水果抵償的行為；被告身為大
      樓住戶，也曾經借電供告訴人使用，但不滿於告訴人事後
      酬謝的水果品質，藉機強索財物，尚非全然無端的勒索；
      審酌被告素行不佳，本院被告前案紀錄表確實載有違犯槍
      砲彈藥刀械管制條例的犯行紀錄，不思以合法手段賺取金
      錢，行徑惡劣，犯後不具悔意等一切情狀，認宜量處如主
      文所示刑罰。
陸、適用法律
一、刑事訴訟法第369條第1項前段、第364條、第299條第1項前
    段。
二、刑法第2條第1項前段、第346條第1項、第3項、第25條第2項
    。
三、罰金罰鍰提高標準條例第1條前段。
中　　華　　民　　國　　96　　年　　4 　　月　　25　　日
    　　　　　　　　　刑事第六庭審判長法　官  林堭儀
　　　　　　　　　　　　　　　　　　  法　官  陳玉雲
　　　　　　　　　　　　　　　　　　  法　官  郭豫珍
以上正本證明與原本無異。
不得上訴。
                                      書記官  胡勤義
中　　華　　民　　國　　96　　年　　4 　　月　　25　　日
